【裁判字號】    95,台上,369
【裁判日期】    950119
【裁判案由】    貪污等罪
【裁判全文】
最高法院刑事判決              九十五年度台上字第三六九號
    上  訴  人  台灣高等法院台南分院檢察署檢察官
    上  訴  人
    即  被  告  丙 ○ ○
                          號之.
    上  訴  人
     被 告 ） 丁 ○ ○.
                          之1.
                甲 ○ ○
                          18.
                戊 ○ ○
                          8之.
    被      告  乙○○○
                          號之.
上列上訴人等因被告等貪污等罪案件，不服台灣高等法院台南分
院中華民國九十四年三月二十三日第二審更審判決（九十三年度
重上更(四)字第三九一號，起訴案號：台灣台南地方法院檢察署八
十六年度偵字第九三四七號），提起上訴，本院判決如下：
    主  文
原判決關於甲○○、丁○○、戊○○部分及丙○○購辦公用物品
，浮報價額部分撤銷，發回台灣高等法院台南分院。
其他上訴駁回。
    理  由
一、發回部分（即甲○○、丁○○、戊○○部分及丙○○購辦公
    用物品，浮報價額部分）：
本件原判決認定：上訴人即被告丙○○自民國七十九年六月間起
，任職於行政院退除役官兵輔導委員會（下稱退輔會）佳里榮譽
國民之家（下稱佳里榮家）主任，負責綜理佳里榮家所有業務。
上訴人（被告）甲○○自七十九年底起至八十二年底止，上訴人
（被告）丁○○自八十二年底迄八十六年間，相繼在佳里榮家秘
書室，擔任經辦採購、修繕維護等業務。上訴人（被告）戊○○
則自八十二年三月十六日起至八十六年一月十六日退休止，擔任
佳里榮家會計主任，負責榮家帳目審核、經費報銷等職務，均係
依據法令從事公務之人員。詎丙○○自七十九年底起，因榮家主
管特支費，不敷其個人年節送禮及交際應酬開銷，竟自八十二年
三月間起，至八十六年三月間止（如原判決附表一會計帳目日期
欄所示），與甲○○（八十二年三月至六月止）、丁○○（八十
五年九月至八十六年三月止）、戊○○（八十二年三月至八十六
年一月十六日止），共同基於概括犯意聯絡，由丙○○指示經管
榮家採購、修繕業務承辦人甲○○、丁○○，配合會計室主任戊
○○，利用佳里榮家購辦公用物品之機會，與原判決附表一所列
之瑞菁裝潢公司、東隆五金行、通福行、騰源公司、宏欣書坊、
龍安建材行、長發不鏽鋼廠、一新衛生工程行、德昌印刷等不詳
姓名成年男子間，基於公務員登載不實公文書之犯意聯絡，由如
原判決附表一所列瑞菁裝潢公司等不詳姓名成年負責人（未經起
訴），開具浮列不實價額、數量之相關收據憑證，交戊○○將該
不實浮報數額，登載於其等職務上製作佳里榮家帳冊公文書，足
生損害於佳里榮家（浮報金額、時間均如原判決附表一現金帳目
金額欄所示）；丙○○、甲○○、丁○○、戊○○等人並以浮報
上開價額手法，從中牟取公款，將部分充供丙○○私人交際應酬
及送禮等支用。丙○○先後浮報之公款計達新台幣（下同）九十
二萬四千五百五十三元（甲○○浮報金額加丁○○浮報金額，即
二十六萬一千一百元加六十六萬三千四百五十三元，共計九十二
萬四千五百五十三元），甲○○參與浮報之公款共二十六萬一千
一百元，丁○○參與浮報之公款共計六十六萬三千四百五十三元
，戊○○參與浮報之公款（即甲○○浮報金額加丁○○浮報金額
，再扣除戊○○八十六年一月十六日退休後三筆八十六年三月份
丁○○浮報金額，分別為一萬四千二百五十元、三萬元、三萬六
千元）共計八十四萬四千三百零三元（均詳如原判決附表一扣案
現金帳目金額欄所示）；而丙○○將上開浮報公款中之三十四萬
零三百零四元供其如原判決附表二所示私人所用或私人交際應酬
及送禮支用，其中甲○○參與圖利丙○○之金額共計七萬八千八
百七十元，丁○○參與之金額共計二十六萬一千四百三十四元，
戊○○參與之金額共計二十六萬八千三百九十九元（詳如原判決
附表二所示）等情。因而撤銷第一審關於甲○○、丁○○、戊○
○部分及丙○○購辦公用物品，浮報價額部分之判決，改判仍論
處其等共同連續依據法令從事公務之人員，購辦公用物品，浮報
價額罪刑，固非無見。
惟查：(一)、有罪判決書所記載之犯罪事實，為論罪科刑適用法律
之基礎，故凡與適用法令有關之重要事項，必須詳加認定，明確
記載，然後明認定犯罪事實所憑之證據及理由，始足為適用法
令之依據。原判決事實欄認定記載丙○○、甲○○、丁○○、戊
○○，利用佳里榮家購辦公用物品之機會，與原判決附表一所列
商家之不詳姓名成年男子，基於公務員登載不實公文書之犯意聯
絡，由原判決附表一所列瑞菁裝潢公司等不詳姓名成年負責人，
開具浮列不實價額、數量之相關收據憑證，交戊○○將該不實浮
報數額，登載於職務上製作之帳冊公文書，而浮報價額，從中牟
取公款，部分供丙○○私人交際應酬及送禮等支用，詳如原判決
附表一所示等情。然原判決並無所謂附表一之記載，致其認定之
犯罪事實不明，不足為適用法律論以購辦公用物品，浮報價額罪
刑之依據，已有未合。(二)、貪污治罪條例第四條第一項第三款之
所謂浮報價額，係指虛列支出，或以少報多，致帳目支出金額與
實際支出金額不符者而言。因此，認定浮報之金額，應以其帳目
上支出（即報帳）之金額，及其實際上支出之金額，作為計算之
基礎，而以二者之差額，為其浮報牟取之金額。原判決僅認定丙
○○、丁○○、甲○○、戊○○等人購辦公用物品，先後以浮報
價額之方法，從中浮報公款共計九十二萬四千五百五十三元等情
，對於如何在購辦公用物品中浮報價額，未為具體明確之認定，
並明憑以認定之依據及理由，且原判決謂丙○○、丁○○、甲
○○、戊○○就原判決事實欄所載之公文書登載不實，及業務上
文書登載不實犯行部分，與原判決附表一所列瑞菁裝潢公司等承
包廠商之負責人，有犯意聯絡，均為共同正犯，既知廠商名稱，
其負責人非不能查明，原判決未予究明認定，致被告等浮報之犯
罪事實不明，原判決關於此部分之事實認定及理由說明，均欠完
備，難認適法。丙○○、甲○○、丁○○、戊○○等上訴意旨分
別指摘原判決關於此部分不當，尚非全無理由，應認原判決關於
此部分，仍有撤銷發回更審之原因。至原判決理由壹之五說明不
另為無罪之諭知部分，基於審判不可分之原則，併予發回，附此
明。
二、駁回部分（即乙○○○部分及丙○○被訴對於職務上之行為
    收受不正利益諭知無罪部分）：
按刑事訴訟法第三百七十七條規定，上訴於第三審法院，非以判
決違背法令為理由，不得為之。是提起第三審上訴，應以原判決
違背法令為理由，係屬法定要件。如果上訴理由狀並未依據卷內
訴訟資料，具體指摘原判決不適用何種法則或如何適用不當，或
所指摘原判決違法情事，顯與法律規定得為第三審上訴理由之違
法情形，不相適合時，均應認其上訴為違背法律上之程式，予以
駁回。本件檢察官對丙○○無罪部分及乙○○○部分上訴意旨略
稱：(一)、證人鄭家驥於法務部調查局高雄市調查處（以下簡稱高
雄市調處）調查中證稱：「我於八十一年初代理佳里榮家期間，
丙○○到佳里榮家充任主任後不久，就約見我，向我表示，我現
在是代理有機會升主任，好好配合他，不會虧待我，隨即表示他
缺錢，要我先交予他四十萬元使用，暗示以此為代價可升任秘書
室主任一職，我向他表示我手頭沒有這麼多錢，但可代為先向友
人借錢，交予他使用，但友人要求月息二分，因而交付丙○○四
十萬元，並約定三個月後還款，但到期日後丙○○一直無還款之
意思，向我表示款項就不要索取了，他會妥善安排我的職務做為
代價，但我仍表示該款項係向友人借款，不能不還，要求其儘速
還款，丙○○才先還款二十萬元，另二十萬元遲至半年後，才以
其妻乙○○○名義的支票交付，該筆四十萬元之利息計二萬四千
元，都由我代為墊付」，足見丙○○、乙○○○係利用其身為佳
里榮家主任可推薦提拔部屬之機會，向證人鄭家驥以好好配合同
意借其款項，「將來」在職務上即有秘書室主任升遷之機會，證
人鄭家驥乃向友人借款並墊付其利息，及約定清償期限屆至，鄭
家驥向被告丙○○催討，被告丙○○甚至明示鄭家驥不要索討，
欲以該筆款項作為安排職務之代價，鄭家驥因該筆四十萬元係向
他人調借，乃要求被告丙○○務必返還，被告丙○○不得已清償
欠款，雖當時秘書室主任尚未出缺，惟被告丙○○係以「將來」
若有出缺作為誘因，故不能認為藉詞借款與職務之升遷無關，至
為明顯。證人鄭家驥上述不利於被告丙○○之證言，何以不足採
信，原判決並未於理由內詳予說明，難謂無判決不備理由之違法
。(二)、佳里榮家食勤股股長朱劍峰因年屆六十歲，依規定自六十
一歲起，每年就需改聘續約一次，丙○○就藉口朱劍峰表現不佳
，將不予續約後，即要鄭家驥帶朱劍峰至丙○○住宅，丙○○之
妻乙○○○即向朱劍峰表示，朱劍峰表現不佳，丙○○主任原有
意不再續聘，但經其（指乙○○○）向丙○○主任求情，已可考
慮給予續約，但要求朱劍峰借予二十萬元，因而朱劍峰乃交付二
十萬元予李金玉，朱劍峰交付二十萬元予乙○○○時，鄭家驥人
正在場，李金玉收到二十萬元後，隨即打電話給丙○○，在電話
中表示，朱劍峰表現這麼好，續約的公文趕快批准，朱劍峰也獲
准續約一年，第二年要續約時，李金玉再開一張二十萬元之支票
換回第二張支票，朱劍峰也因而再獲准續任一年，該第一銀行支
票（指第一商業銀行新化分行票號0000000號支票）即係
李金玉第二年交付予朱劍峰之支票，拖延二年後丙○○始將該筆
二十萬元款項還予朱劍峰之事實，業據證人鄭家驥於高雄市調處
調查中證述在卷，參以證人朱劍峰於高雄市調處調查中證稱：「
……我於提出延聘一年的報告給主任丙○○後，經過一週後，丙
○○均擱置不理，約一週後，丙○○之妻李金玉即透過鄭家驥向
我表示要借錢，第一次鄭家驥轉達乙○○○之意思，要借款五十
萬元，我即表示沒有那麼多錢，鄭家驥即在我面前打電話給乙○
○○，向乙○○○表示我沒那麼多錢，電話中乙○○○透過鄭家
驥再問我，可借多少錢，我回復要與太太商量，而未當場答應借
款給乙○○○，約二天後鄭家驥再向我表示，乙○○○要我去他
家一趟，鄭家驥帶我至乙○○○善化之住處後，乙○○○即向我
表示，榮民反應我表現不好，但她有向程主任提起我的表現應該
還不錯，隨即談到她向我借錢的問題，乙○○○問我能借她多少
錢，我表示能借給她二十萬元，並答應二天後把錢送到她家，但
我要求乙○○○要開具一張她本人支票給我，二天後，我由鄭家
驥陪同，將二十萬元，交給乙○○○，當我把錢交給乙○○○後
，乙○○○隨即打電話給丙○○，在電話中表示，朱劍峰人在我
這裡，他延聘的報告，你批了沒，他表現還不錯，怎麼還不批呢
？批了算了，讓他安心，二天後人事處即通知我說，我延聘的報
告已獲批准了」、「乙○○○向我借二十萬元後，次年（八十三
年）七月間，我再報請延聘一年，乙○○○向我借款的支票也將
到期，我向鄭家驥講支票已到期，請鄭家驥代向乙○○○索還借
款，鄭家驥回復我說乙○○○現在沒錢還款，要求我再續借一年
，因此我只得將乙○○○開具之二十萬元支票，交由鄭家驥轉向
乙○○○另再開立一張二十萬元支票給我，到我八十四年九月一
日退休前，約一個月，因支票兌現日期已到，我向乙○○○要求
還款，才持支票向乙○○○索還該二十萬元，但乙○○○並未計
算二十萬元二年借款之利息給我」，並有被告乙○○○名義簽發
以第一商業銀行為付款人，八十三年七月三十日，第00000
00號，面額二十萬元之支票影本可參。是證人鄭家驥、朱劍峰
關於被告乙○○○如何透過鄭家驥向朱劍峰借款經過情形之供述
核與事實相符，應屬可信。至證人朱劍峰於原審調查中所為之證
述，係屬事後迴護之詞，不足採信。益徵被告乙○○○自其夫即
被告丙○○獲悉朱劍峰提出申請延聘一年，尚未經丙○○核示並
報請退輔會核備，乃透過鄭家驥向朱劍峰藉詞索借二十萬元，又
向丙○○說項，經丙○○核示並報請退輔會核備，朱劍峰乃申請
延聘二次，亦經獲准延聘二次，直至退休期限屆至，始向乙○○
○討回二十萬元，則乙○○○藉詞向朱劍峰借款，並向丙○○說
項，經丙○○同意，將朱劍峰之延聘事宜，報請退輔會核備，朱
劍峰得以續為獲准延聘二次，該項借款顯與朱劍峰之獲准延聘有
代價關係。雖朱劍峰於第二審調查中，供證其借錢二天以後，人
事室即將其延聘正式通過，乃係其不懂獲准延聘之流程所致。苟
朱劍峰之延聘案，未經丙○○核示以公文轉報退輔會核備之助力
，朱劍峰亦無法獲准延聘二次。況朱劍峰與丙○○、乙○○○素
無仇怨，乙○○○如確未利用朱劍峰欲申請延聘之機會向朱劍峰
借款，而僅係朱劍峰借錢與鄭家驥，朱劍峰何以於高雄市調處訊
問時，予以虛構誣陷？乃原審未予詳察，遽認乙○○○僅向鄭家
驥借款；且對目擊證人鄭家驥所為不利之證言，何以不足採信，
亦未於判決內說明其理由，不惟採證違背經驗及論理法則，亦有
應於審判期日調查之證據而未予調查及判決理由不備之違法。
(三)、按當事人或證人於案發時之供述較少權衡利害得失或受他人
干預，且較接近犯罪時間，記憶較為清晰，依經驗法則，較之事
後翻異之詞為可信，此即所謂案重初供，故除可證明其更異之詞
與事實相符或其初供係虛偽者外，自不得任意捨棄初供而不採。
丙○○、乙○○○有以職務上升遷為由收受鄭家驥借貸之金錢、
以報請延聘續約為由，向朱劍峰索借二十萬元一節，業經鄭家驥
、朱劍峰於高雄市調查處及檢察官偵查時證述甚詳，其二人所述
情節互核相符，並有乙○○○事後簽發返還鄭家驥之支票一紙在
卷足憑，事證明確；該二證人嗣於第二審法院審理時，因見丙○
○、乙○○○遭判重刑，囿於人情壓力或受他人干預，而翻異前
供，改為較模糊或有利被告之證述，乃迴護之飾詞，不足採信。
原審未詳予對照勾稽，捨證人於高雄市調查處及檢察官偵查中所
為不利被告之供述，遽認證人朱劍鋒及鄭家驥之前後供述不一而
不採，其自由心證職權之行使難認無違反經驗法則之違法。(四)、
證人潘祖華於高雄市調處調查時證稱：「我於八十五年九月中旬
（當時尚任職於佳里榮家），陪我太太前往新化拜拜，碰到丙○
○太太，渠向我（潘祖華）表示：『你（指潘祖華）在榮家向榮
民毛錦堂侵占二十餘萬元，事情已爆發，程（新勝）主任叫我（
指丙○○太太即被告乙○○○）轉告你（指潘祖華）趕快拿出三
十萬元給我（指乙○○○），我來幫你解決這件事情』……數日
後，我（指潘祖華）在榮家上班時，於辦公室遇到丙○○主任，
他過來向我（指潘祖華）說：『我（指丙○○）太太有沒有將毛
錦堂的事情轉告你（指潘祖華），你要趕快來處理』等語……不
久，就以我（指潘祖華）侵占毛錦堂錢財之事，逼迫我退休，我
迫於無奈才寫辭職書申請退休」等語。丙○○、乙○○○既於潘
祖華涉嫌侵占案發後，在調查期間利用機會向潘祖華騙稱拿出三
十萬元欲代為解決，因潘祖華缺錢，遂迫其退休，縱潘祖華嗣因
該侵占案被判刑確定，仍無解於其二人假藉職務上之機會索取不
正利益之刑責。況潘祖華並未經佳里榮家考績會作出免職之處分
，則其退休是否因丙○○、乙○○○向潘祖華索款不遂予以逼迫
所致，尚有再行調查之必要，乃原審未為調查，遽認潘祖華侵占
財物經判刑確定，又被記過，其因此離職，亦屬正常，不能指係
丙○○夫婦索財不遂所致，難謂無於審判期日應行調查之證據而
未予調查之違法。(五)、乙○○○於高雄市調查處八十六年五月三
十日調查中經質以：「（提示丙○○住家電話二十二時三十分譯
文資料），該通電話是妳於二十二時三十分打電話至（０六）0
000000給一位徐太太，徐太太希望她兒子徐義興當兵能分
到輕鬆單位，希望妳幫忙，妳便要求她領六萬元，並約定隔日於
第一銀行新化分行見面，妳究竟拿此六萬元的目的為何？」答以
：「徐太太確有拿六萬元給我，希望我幫她兒子徐義興調動輕鬆
的單位，上午九時，徐太太跟我約好在新化一銀門口將該六萬元
交給我，我便向她表示我會買禮物去拜訪人家調動，之後我並未
買禮物，我只打電話給我先生以前在軍中的一位部屬叫徐建宏，
請徐建宏幫忙將徐義興調到輕鬆單位，但徐建宏表示現在已不選
兵了，沒辦法幫忙，我便叫徐建宏去看一下徐義興表示一下關心
，之後便沒有再幫徐義興調動了」、「……該六萬元我原本於幫
忙徐太太兒子未成功之後想還給她，但因我事情忙，到現在尚未
歸還給徐太太」，是乙○○○要求徐太太交付六萬元，是否其主
觀上施用詐術，已非無疑，原審未經詳查，難謂無於審判期日應
行調查之證據而未予調查之違法。(六)、證人趙麗麗於高雄市調處
調查中證稱：「乙○○○向我借二十萬元的事，事後我才覺得乙
○○○名義上是用借的，實際上是一種變相向我要錢，因我沒借
錢給她，丙○○才利用我請假發生缺失，百般刁難我，逼我辭職
（按趙麗麗申請調動，於八十五年十一月八日調至屏東龍泉醫院
服務）」，果若屬實，乙○○○、丙○○二人均係共同利用丙○
○職務上之「人事」權力，由乙○○○出面以借款名義向部屬趙
麗麗借款，如未得到借款，利用趙麗麗請假缺失予以刁難，逼其
調職，則乙○○○之借款請求與趙麗麗職務上之異動，有其必然
之關係，是丙○○、乙○○○利用職務上之機會，藉詞借款，因
未得逞，逼使趙麗麗調職，至為灼然，況利用職務上之機會，取
得不正利益罪，亦有未遂犯之處罰規定，原審未察，遽認定乙○
○○借錢與趙麗麗職務無關，顯屬違誤。(七)、證人方河木於高雄
市調處證稱乙○○○以其子急需用錢，借款十萬元，又於八十二
年十一月間欲再借款十萬元，經其以手頭不便為由拒絕，嗣方河
木因維修電器欲申請維修費用，丙○○即利用方河木不予配合之
情形，將其技勤股長職務予以撤換之事實，業據證人方河木證述
在卷。果若屬實，丙○○夫婦均利用部屬一般情形下，除非手頭
不方便，均不便表示拒絕之人性弱點藉詞借款，果有不能得逞情
形，則日後利用機會予以調換職務或促使其離職，如何能謂其等
於借款之初，非利用丙○○職務上握有「人事行政」權力之機會
？(八)、證人張美蓮於檢察官偵查中證稱：「丙○○、乙○○○夫
婦，介紹我妹婿進入榮家擔任工友，當天乙○○○即叫我幫她調
借一張二十萬元支票，但我沒為她處理」等語。以乙○○○於介
紹張美蓮妹婿陳毓乾就職當日，即向證人張美蓮索借支票，足證
其引介與借票間，確有對價關係，雖該借款未獲允借，仍合於「
要求」不正利益階段，丙○○、乙○○○，圖藉引介榮家職位，
以牟取借貸不正利益甚明。原判決認「難以被告乙○○○向張美
蓮借票之時間與陳毓乾任職之日期相近，即認其引介與要求借款
間，確有對價關係不正利益甚明」，有違經驗與論理法則。綜上
以論，丙○○身為佳里榮家主任，對於榮民之家人員之任免雖無
決定權，惟對於部屬之功、過有賞罰之權及對部屬之升遷及延聘
有推薦及報請退輔會核備之權力，其夫婦二人顯係利用丙○○身
為榮家主任握有之「人事」職權，以借款為名義，向朱劍峰、鄭
家驥等人提出借款之要求，並以日後升遷為誘因，資為取信而交
付借款（均未付借款利息），顯係共犯貪污治罪條例第五條第一
項第三款，對於職務上之行為，要求其他不正利益。又該條第二
項亦有未遂犯處罰之規定，對於丙○○、乙○○○於借款之初，
告以日後有機會給予升遷，嗣因部屬向其二人索還借款，致未獲
得升遷，亦應成立同條之未遂犯。乙○○○雖非公務員身分，但
因與有公務員身分之丙○○共同為之，應依刑法第三十一條第一
項以共犯論。乃原審未為詳查，遽認前開借款與鄭家驥、朱劍峰
等人之職務間無對價關係，其採證與經驗法則及論理法則有違等
語。原判決則以貪污治罪條例第五條第三款對於職務上行為要求
、收受不正利益罪，須其職務上行為與收受利益間有對價關係存
在，始能成立。又被害人所為被害情節之指述，需無瑕疵可指，
且經就其他方面調查結果確與事實相符，始足為認定事實之依據
。而事實審法院對於證據之取捨，依法雖有自由判斷之權，然積
極證據不足為犯罪事實之證明時，被告之抗辯或反證縱屬虛偽，
仍不能以此資為積極證據應予採信之理由。(一)、證人潘祖華於高
雄市調處雖供稱：「我於八十五年九月中旬，陪我太太林英珠前
往台南縣新化鎮拜拜時，遇見丙○○太太乙○○○，她向我說：
『你（指潘祖華）在榮家侵占榮民毛錦堂二十餘萬元，事情已爆
發，丙○○主任叫我轉告你，趕快拿出三十萬元給我（指乙○○
○），我來幫你解決這件事』等語，我因沒有侵占，所以沒答應
，數日後我在榮家上班遇見丙○○時，他過來向我說：『我太太
有沒有將毛錦堂的事轉告你，你要趕快處理』等語，我十分生氣
，並向丙○○反駁，且向他表示我沒有錢，他聽完即掉頭就走，
不久丙○○即以毛錦堂之事，向我逼退，我迫於無奈，乃申請退
休」等語。但被告二人既堅決否認有潘祖華所述之行為，復查無
其他證據佐認潘祖華前揭指述確與事實相符，自難僅憑其片面指
述即認定被告二人確有前揭犯行。(二)、證人鄭家驥於八十六年五
月五日在高雄市調處及檢察官偵查中雖指述丙○○到任不久即約
見伊，表示伊現在是代理主任，有機會升主任，好好配合丙○○
，不會虧待伊，丙○○隨即表示他正缺錢，要伊先交付四十萬元
給他使用，暗示可以此為代價讓伊升主任等語，並提出乙○○○
事後簽發返還支票一紙（支票面額二十萬元，發票日八十一年十
一月十三日，付款人新竹區中小企業銀行中壢分行、發票人乙○
○○）為證，然上開支票縱係乙○○○為返還鄭家驥之借款所交
付，亦僅能證明被告二人確有向鄭家驥借錢乙節，尚不足以證明
其等確有以升遷主任為由向鄭家驥索借金錢之行為。況鄭家驥於
原審法院前審改稱：當時是乙○○○向伊借的，丙○○不知道，
因乙○○○說她急著用錢，伊才向別人借錢借她；丙○○有約見
伊，叫伊好好幹沒錯，但並沒有開口向伊要錢，當時伊借錢給他
太太心裡是想看能不能趕快升上主任等語，自難以其前後不一之
指述逕認被告二人確有以職務上升遷為由而收受鄭家驥借貸之金
錢。(三)、證人趙麗麗於高雄市調處調查時陳稱：伊於八十四年七
月間調至佳里榮家任職三個月後，有一天乙○○○打電話至總機
給伊表示，她兒子因貸款尚未下來，急需用錢，需二十八萬元應
急，伊當時十分訝異沒有立即答應，僅表示要回去考慮，隔數日
後，乙○○○又打電話來問有沒有錢可借她，伊表示手頭沒有錢
，可向朋友問看看有沒有錢借她，嗣後即沒有與她聯絡了，後來
因未借款予被告乙○○○，故遭丙○○以請假事由逼伊調職等語
，則依其所言，乙○○○並非以職務上之升遷任免事宜為由向趙
麗麗借錢，丙○○、乙○○○二人縱有因趙麗麗未借錢而藉故逼
趙麗麗調職，亦僅事後報復之行為，不能逕認其等先前開口借錢
之行為即屬對於職務上之行為要求不正利益。(四)、丁○○供稱：
乙○○○係於八十三年間，伊自雇員調升為辦事員約三、四個月
後，以缺錢為由，向伊借款二十萬元未果云云。另甲○○陳稱：
乙○○○係於伊妻子施月琴，於八十一年二月初，任職榮家工友
約二、三個月後，以需錢週轉為由，向伊借二十萬元，經伊多次
催討，乙○○○始於二、三月後還錢，並埋怨伊不懂人情世故等
語。由其等所供以觀，乙○○○向丁○○、甲○○二人借錢時，
顯均未表明係以職務調動，作為借貸之報酬，難認乙○○○有利
用丙○○主管佳里榮家人事升遷、任免之機會，向丁○○、甲○
○或其妻借款情事。(五)、又依證人洪進仕於第一審供稱：伊所以
借錢予乙○○○，係因乙○○○說她友人有困難，她有急用，一
、二個月，可還錢等語。參以證人洪進仕於高雄市調處供稱：乙
○○○係以其子出事為由，向伊借款等語；於檢察官偵查時亦未
提及乙○○○或丙○○有何以職務上升遷、任免為條件，而向證
人洪進仕借錢情事，難認洪進仕借錢予乙○○○，與其職務調動
間，有何對價關係。(六)、證人朱劍峰雖於偵查中供證：「我提出
延聘一年之報告給主任丙○○後，約經過一週的時間，丙○○均
擱置未予處理，約一週後，丙○○之妻乙○○○即透過鄭家驥來
向我表示要借錢，……我回覆要與太太商量，未當場答應借款給
乙○○○；約兩天後，鄭家驥再向我表示乙○○○要我去他家一
趟，鄭家驥帶我至乙○○○在善化的住處，乙○○○向我表示榮
民反應我的表現不好，但她有向程主任提起我的反應應該還不錯
，……問我能借她多少錢，……二天後，我由鄭家驥陪同將二十
萬元交給乙○○○，乙○○○隨即打電話給丙○○……，二天後
人事室即通知我說我延聘的報告已批准了」、「當時我是要退休
，我有提出延聘一年的報告給主任丙○○，主任擱置未處理，一
週後，主任妻子乙○○○透過鄭家驥向我表示借錢，後來，我有
和鄭家驥到善化乙○○○家，我把錢交給乙○○○後，當場乙○
○○就打電話給丙○○，說朱劍峰在我處，他表現不錯，為何不
批准延聘，二天後，人事單位通知我，延聘已批准，而借款期間
乙○○○沒付利息給我」等語。然依退輔會八十九年八月二十一
日（八九）輔人字第０九二七一號函覆原審法院前審所檢附之朱
劍峰申請延聘全卷觀之，朱劍峰於八十二年四月二十七日提出申
請報告後，丙○○於同年五月一日在該報告上批「同意報會」，
而佳里榮家則於同年五月三日以（八二）佳人字第一一二三號函
報請「退輔會」鑒核，「退輔會」則於同月十日以（八二）輔人
字第０八五七七號書函復同意備查，足見證人朱劍峰於八十二年
四月二十七日提出申請報告後，丙○○即於四日後批示「同意報
會」，並於二日後之同年五月三日函報退輔會鑒核，並無證人朱
劍峰前揭所稱丙○○擱置報告十餘日之情。且證人朱劍峰嗣在原
審法院更審前調查時已改證稱：「我從來沒有說過丙○○向我借
錢，係鄭家驥說他能向上級說通，是鄭家驥向我借二十萬元，我
是交給鄭家驥二十萬元，不是交給丙○○，鄭家驥將錢交給誰，
我不知道，我真的沒有將錢交給丙○○，亦沒有將錢交給乙○○
○，我錢真的交給鄭家驥。報告是我自己寫的，不是借了錢之後
才寫報告，是一星期前就寫報告」、「鄭家驥向我借二十萬元，
後來他鄭家驥說乙○○○要借錢，我說錢我交給你，你要借給誰
我不管，丙○○沒有向我借錢」等語；於原審法院第一次更審時
證稱：「高雄市調處所作之筆錄大部分是事實，但丙○○利用職
權向我要脅借二十萬元部分，絕非事實，我也沒有說延聘報告積
壓十三日之久，而是鄭家驥向我借二十萬元，至於他錢交給誰我
不管，不過我錢還沒交給他時，他就主動跟我說錢是乙○○○要
借的，這二十萬元純係借款，而不是延聘之代價」等語在卷。足
見證人朱劍峰之證詞前後不一，非無瑕疵，且證人鄭家驥對於被
告二人之指述前後不一，自均不足資為其二人有利用職權向朱劍
峰借款之證據。(七)、證人李傳世與丙○○係同窗關係，業據證人
李傳世供證在卷，丙○○兒子因生意上週轉困難時，李傳世尚且
應曹國華邀募，捐款十萬元予丙○○等情，已據證人曹國華於第
一審審理時陳明在卷，足見李傳世與丙○○間，情誼頗深，李傳
世於八十一年間，因丙○○優惠存款不足，而借予十萬元，應屬
常情；且李傳世係於八十三年間，始調升任為秘書室主任，與該
借款期間，已相隔二年，其間無對價關係，甚為灼然，應足認定
。又李傳世女友卓耀，曾借予乙○○○二十萬元一節，雖據李傳
世於高雄市調處及檢察官偵查中證述在卷，然並未陳明丙○○或
乙○○○有以：將調升為秘書室主任為允借之條件。李傳世於第
一審復供稱：乙○○○向卓耀借錢，是她們二人間的事，與伊職
務調動無關等語。綜合以觀，難認李傳世之職務調動與乙○○○
借款間，有對價關係。(八)、證人方河木於八十六年五月二十日在
高雄市調處調查時證稱：八十二年三月間，丙○○透過當時採購
承辦人甲○○於上班時告訴伊，叫伊當日晚上到丙○○家裡修理
電器，伊當天晚上即前往丙○○位於新化市○○街的住處修理電
器，工作完畢後，乙○○○即向伊表示她兒子犯票據法，急需用
錢，要伊借她十萬元，當時伊因為長官既然開口，便不好意思湊
了十萬元借她等語。足見乙○○○向其借款時未表明借款與否對
其職務升免有何影響，自難認丙○○、乙○○○係藉人事職務之
任免、升遷機會，向方河木借錢。至方河木嗣後遭丙○○撤換技
勤股長一職，係因其不願配合丙○○浮報或虛報領料單所致，且
其於職位遭撤換後，始向乙○○○索回十萬元借款等情，業據方
河木於高雄市調處調查時證述明確。要難認方河木借款予乙○○
○與其職務間有任何對價關係。(九)、依卷附高雄市調處於監聽丙
○○住處00－0000000號電話時，固查獲乙○○○於八
十六年三月六日向張美蓮提及：妳程叔叔那裡的癱瘓室有缺，現
在有介紹幾個不認識的，我知道妳有愛心，會照顧病人，所以打
電話給妳，一個月有五萬多元，裡面另外有兩個太太，不用值班
等語，並於八十六年三月十一日於電話中與新化農會張美蓮談及
可為張美蓮妹妹介紹佳里榮家內工作，有電信監察作業報告表在
卷可憑，而可認乙○○○確有居中介紹榮家職位之情事。然張美
蓮於高雄市調處調查時證稱：「（提示八十六年三月二十二日九
點四十四分李金玉與張美蓮通話內容譯文，問：該通電話妳向乙
○○○表示：『他票不借人家』等語之詳情為何？）該通電話是
我妹婿陳毓乾於八十六年三月二十日左右（至佳里榮家癱瘓室）
上班後，乙○○○打電話給我，叫我幫她調一張二十萬元的票子
，我則向她表示我幫她調調看，但因借不到票，嗣乙○○○打電
話至農會給我時，我才向她表示沒辦法幫她借到票子。乙○○○
並無向我妹婿陳毓乾索賄。」等語。依張美蓮之證述及上開通話
記錄時間，乙○○○係在陳毓乾任職後始向張美蓮借票，倘若其
確有以丙○○職務上人事任免之權限向張美蓮或陳毓乾索賄，應
於事前為之，始符常情；且張美蓮亦未證稱乙○○○事後有何以
陳毓乾職務上任免之理由明示或暗示張美蓮必須借票等情，自難
以乙○○○向張美蓮借票之時間與陳毓乾任職之日期相近，即認
其引介與要求借票間，確有對價關係不正利益甚明。綜上以論，
公訴意旨指丙○○、乙○○○收受起訴書附表二所示不正利益部
分，依卷內資料調查結果，尚不足證明丙○○、乙○○○二人前
開所為，構成貪污治罪條例第五條第一項第三款收受不正利益罪
。此外復查無其他積極證據足資證明被告二人有此部分犯行，其
二人被訴此部分犯罪，尚屬不能證明，因而撤銷第一審關於論處
丙○○、乙○○○共同連續依據法令從事公務之人員，對於職務
上之行為，收受不正利益罪刑部分之判決，改判諭知乙○○○無
罪，丙○○被訴此部分無罪。已詳其證據取捨及論斷之心證理
由，所為論述，並非無據，亦無違背經驗法則、論理法則之情形
，從形式上觀察，並無所謂違背法令之情形。按檢察官就被告犯
罪事實，應負舉證責任，並指出證明之方法，刑事訴訟法第一百
六十一條第一項定有明文。是檢察官對於起訴之犯罪事實，應負
提出證據及說服之實質舉證責任。倘其所提出之證據，不足為被
告有罪之積極證明，或其指出證明之方法，無從說服法院以形成
被告有罪之心證，基於無罪推定之原則，自應為被告無罪判決之
諭知。原判決已明就卷內資料為綜合調查、判斷之結果，認被
告二人被訴此部分犯罪不能證明之心證理由，且明前開證人之
證述，如何無從形成被告有罪心證之理由，難認有何違背法令之
情形。檢察官上訴意旨，仍執前開證人之部分陳述，指摘原判決
違法，或就原審採證職權之適法行使，並原判決已明白論斷之事
項，任意指摘為違法，核與法律規定得為第三審上訴理由之違法
情形，不相適合，應認其上訴違背法律上之程式，予以駁回。
據上論結，應依刑事訴訟法第三百九十七條、第四百零一條、第
三百九十五條前段，判決如主文。
中    華    民    國  九十五  年    一    月   十九   日
                      最高法院刑事第九庭
                          審判長法官  陳  正  庸
                                法官  賴  忠  星
                                法官  王  居  財
                                法官  林  開  任
                                法官  林  立  華
      本件正本證明與原本無異
                                      書  記  官
中    華    民    國  九十五  年    二    月    三    日
                                                      Ｌ


司法院資訊處製作；財團法人民間司法改革基金會備份。
